【裁判字號】    98,訴,630
【裁判日期】    981207
【裁判案由】    損害賠償
【裁判全文】
臺灣高雄地方法院民事判決               98年度訴字第630號
原      告  甲○○
訴訟代理人  周崇賢律師
被      告  鎰薪工程有限公司
兼  法  定
代  理  人  乙○○
上  一  人
訴訟代理人  李慶榮律師
            孫守濂律師
複  代理人  許泓琮律師
被      告  高雄縣阿蓮鄉復安國民小學
法定代理人  丁○○
被      告  高雄縣政府
法定代理人  戊○○
上二人共同
訴訟代理人  凌進源律師
上列當事人間損害賠償事件，於民國98年11月17日言詞辯論終結
，本院判決如下：
    主      文
被告鎰薪工程有限公司、乙○○應連帶給付原告新臺幣伍拾陸萬
元，及自民國九十八年九月一日起至清償日止，按年息百分之五
計算之利息。
原告其餘之訴駁回。
訴訟費用由被告鎰薪工程有限公司、乙○○負擔三分之一，餘由
原告負擔。
本判決第一項於原告以新臺幣壹拾捌萬元為被告鎰薪工程有限公
司、乙○○供擔保後，得假執行；但被告鎰薪工程有限公司、乙
○○如於假執行程序實施前，以新臺幣伍拾陸萬元為原告預供擔
保，得免為假執行。
原告其餘假執行之聲請駁回。
    事實及理由
壹、程序方面：
    被告乙○○經合法通知，未於言詞辯論期日到場，核無民事
    訴訟法第386 條各款所列情形，爰依原告之聲請，由其一造
    辯論而為判決。
貳、實體方面
一、原告主張：訴外人即原告之子蕭冠林受僱於被告鎰薪工程有
    限公司（下稱鎰薪公司），被告乙○○係鎰薪公司負責人，
    因鎰薪公司向被告高雄縣阿蓮鄉復安國民小學（下稱復安國
    小）及被告高雄縣政府承攬之「高雄縣阿蓮鄉復安國民小學
    防水隔熱工程—設置鋼構屋頂」工程，蕭冠林於民國97年7
    月15日下午，在復安國小與同事一同施作教室3 樓頂樓設置
    鋼構屋頂防水隔熱工程（下稱系爭工程），乙○○身為鎰薪
    公司之經營負責人，並為系爭工程現場指揮、監督之人，應
    注意於2 公尺以上滑溜屋頂上從事營建工作，應設置適當之
    護欄或安全網等防護設備，另應督促施作勞工確實使用安全
    帶、安全帽，安全帶並應掛置於堅固錨錠、可供鉤掛之物件
    或安全母索等裝置上，以保護施作勞工免於墜落之危險，竟
    未設置上開安全防護設備，且未使施作勞工確實使用安全帶
    、安全帽等必要防護器具，致蕭冠林於同日下午5 時12分許
    ，在上開3 樓樓頂施作時，因止水條被風吹走，蕭冠林起身
    欲撿起止水條，忽重心不穩致摔落地面，經送醫急救仍於97
    年7 月15日18時10分許，因顱內出血不治死亡（下稱系爭事
    故）。乙○○與鎰薪公司違反勞工安全衛生法第5 條第1 項
    、第2 項、營造安全衛生設施標準第19條第1 項、第149 條
    、第281 條第1 項之規定，因此致蕭冠林死亡，自應對原告
    負損害賠償責任。又本件工作物所有人及定作人為高雄縣政
    府及復安國小，其等自也應負賠償之責。原告為蕭冠林之母
    ，因蕭冠林死亡，受有369 個月以每月新臺幣（下同）6,41
    7 元計算之扶養費損害，得請求賠償716,074 元，精神上復
    因此痛苦不堪，得請求賠償精神慰撫金100 萬元，爰依民法
    侵權行為之規定，聲明請求被告連帶給付1,716,074 元，及
    自起訴狀繕本最後送達翌日起至清償日止，按年利率5%計算
    之利息，並陳明願供擔保請准宣告假執行。
二、被告則各以下列陳述抗辯，並均聲明：原告之訴駁回。如受
    不利之判決，願供擔保免為假執行。
（一）乙○○部分：系爭事故發生後，蕭冠林之家屬包含原告在
      內即推派蕭冠林之妻陳憶婷與伊洽談和解，嗣雙方以100
      萬元和解並簽立和解書，和解書上雖未記載代理之旨，係
      因陳憶婷不知法律之故，是該和解之效力應及於原告，原
      告自不得再另行請求賠償；另原告並非無謀生能力之人，
      應不得請求扶養費，且請求之精神慰撫金數額過高；況蕭
      冠林未注意自身的安全，與有過失等語，資為抗辯。
（二）鎰薪公司部分：鎰薪公司已與蕭冠林之家屬達成和解，並
      依和解內容給付賠償金，而原告當時既已授權陳憶婷與鎰
      薪公司洽談和解事宜及受領賠償金，自不得因事後未獲分
      配而再訴請鎰薪公司賠償。另原告並非無謀生能力之人，
      應不得請求扶養費，且請求之精神慰撫金數額過高；況蕭
      冠林未注意自身的安全，與有過失等語，資為抗辯。
（三）高雄縣政府、復安國小部分：系爭工程之定作人為復安國
      小，承攬人為鎰薪公司，高雄縣政府非契約當事人，亦非
      工作物所有人，自不負工作物所有人責任。又系爭工程屬
      承攬契約，在定作人未受領工作物前，工作物為承攬人所
      有，本件工作物既尚未完成交付予復安國小，復安國小自
      不負賠償責任。另依民法第189 條規定，本件職災的賠償
      責任應由承攬人負擔。再者，依系爭工程契約之約定，系
      爭工程發生職災之損害賠償責任，全應由鎰薪公司負責，
      而鎰薪公司已於97年9 月25日與蕭冠林家屬達成和解，並
      由蕭冠林配偶即訴外人陳憶婷代表家屬與鎰薪公司簽立和
      解書，原告亦全程參與和解過程，對於和解金額並無異議
      ，原告自不得再起訴請求。另原告現年49歲，非無謀生能
      力之人，且其所請求之精神慰撫金數額過高等語，資為抗
      辯。
三、兩造爭執及不爭執事項：
    不爭執事項：
（一）蕭冠林受僱於鎰薪公司，於97年7 月15日下午，在鎰薪公
      司所承攬之「高雄縣阿蓮鄉復安國民小學防水隔熱工程—
      設置鋼構屋頂」2 樓工地從事屋脊鋼瓦安裝作業時，不慎
      滑倒而墜落，並因傷重而死亡。
（二）鎰薪公司於上開施工地點未設置適當之護欄，蕭冠林於本
      件事故發生當時，未使用安全帶、安全帽。
（三）原告為蕭冠林之母，原告之配偶已死亡，除蕭冠林外，尚
      有1 名子女。
（四）如原告得請求扶養費，以每月6,417 元、餘命369 個月及
      扶養義務人2人計算扶養費數額。
    爭執事項：
（一）兩造就系爭事故之損害是否已達成和解？如已成立和解，
      原告得否再行起訴請求賠償？
（二）高雄縣政府、復安國小是否為工作物所有人？就系爭事故
      應否負損害賠償？
（三）原告對於系爭事故損害之發生或擴大，是否與有過失？
（四）如被告應負損害賠償責任，原告得請求賠償之項目及金額
      各以若干金額為適當？
四、得心證之理由：
（一）按違反保護他人之法律，致生損害於他人者，負賠償責任
      。但能證明其行為無過失者，不在此限，民法第184 條第
      2 項定有明文。次按雇主對防止採石、採掘、裝卸、搬運
      、堆積及採伐等作業中引起之危害，及有墜落、崩塌等之
      虞之作業場所引起之危害，應有符合標準之必要安全衛生
      設備。勞工安全衛生法第5 條第4 、5 款定有明文。又「
      雇主對於高度在2 公尺以上之工作場所邊緣及開口部分，
      勞工有遭受墜落危險之虞者，應設有適當強度之圍欄、握
      把、覆蓋等防護措施。雇主為前項措施顯有困難，或作業
      之需要臨時將圍欄等拆除，應採取使勞工使用安全帶等防
      止因墜落而致勞工遭受危險之措施。」、「雇主對於在高
      度2 公尺以上之處所進行作業，勞工有墜落之虞者，應以
      架設施工架或其他方法設置工作台。但工作台之邊緣及開
      口部分等，不在此限。雇主依前項規定設置工作台有困難
      時，應採取張掛安全網、使勞工使用安全帶等防止勞工因
      墜落而遭致危險之措施。使用安全帶時，應設置足夠強度
      之必要裝置或安全母索，供安全帶鉤掛。」、「雇主對於
      在高度2 公尺以上之高處作業，勞工有墜落之虞者，應使
      勞工確實使用安全帶、安全帽及其他必要之防護具。但經
      雇主採安全網等措施者，不在此限。」，勞工安全衛生設
      施規則第224 條、第225 條、第281 條亦有明文。此等規
      定係以保護勞工工作安全之法律，如有違反，自應適用民
      法第184 條第2 項之規定。
（二）本件原告受僱於鎰薪公司，其於97年7 月15日經乙○○指
      派至系爭工程工地教室3 樓頂樓屋頂進行工程之際，非無
      自該高達7.8 公尺之屋頂上墜落之虞，揆諸前揭規定，乙
      ○○自應注意依前開規定設置防止墜落之相關必要安全衛
      生設備，以避免原告自該處墜落，且依當時情形，乙○○
      對於原告進行之工作既有控管監督之權責，自有針對工程
      進度及現場狀況預作必要安全設備之義務及可能性，惟其
      竟疏未事先於現場設置任何安全設施，致蕭冠林墜落，則
      乙○○違反前揭勞工安全衛生法及勞工安全衛生設施規則
      等保護他人之法律，應可認定。乙○○復不能證明其行為
      無過失，參以乙○○因違反上開法令規定，致蕭冠林死亡
      之事實，亦經刑事法院認定乙○○顯有過失，判處罪刑確
      定在案，有本院高雄簡易庭97年度審勞安簡字第10號刑事
      判決及本院98年度勞安簡上字第1 號刑事判決附卷可佐，
      復經本院調上開卷證核閱無訛。且乙○○之過失與蕭冠林
      之死亡間有相當因果關係，則依民法第184 條第2 項前段
      規定，乙○○就蕭冠林因欠缺前開安全設備所致之死亡結
      果，自應負侵權行為之損害賠償責任甚明。又法人對於其
      董事或其他有代表權之人因執行職務所加於他人之損害，
      與該行為人連帶負損害賠償之責任，為民法第28條所明定
      ；乙○○既係鎰薪公司之法定代理人，且系爭工程為鎰薪
      公司所承攬，已如前述，乙○○因執行職務致生侵害蕭冠
      林生命之結果，依民法第28條規定，鎰薪公司自應與乙○
      ○連帶負賠償之責任。
（三）另按「承攬人因執行承攬事項，不法侵害他人之權利者，
      定作人不負損害賠償責任。但定作人於定作或指示有過失
      者，不在此限。」民法第189 條定有明文。本件復安國小
      既將其防水隔熱工程—設置鋼構屋頂工程發包給鎰薪公司
      承攬施工，則復安國小於上開工程自為承攬契約之定作人
      ，鎰薪公司為承攬人，是依上開規定，縱鎰薪公司因執行
      上開承攬事項，不法侵害他人之權利，除復安國小就定作
      或指示有過失，否則復安國小不負損害賠償責任。又按損
      害賠償之債，以有損害之發生及有責任原因之事實，並二
      者之間，有相當因果關係為成立要件。故原告所主張損害
      賠償之債，如不合於此項成立要件者，即難謂有損害賠償
      請求權存在。又按民事上之共同侵權行為，必須各行為人
      之故意或過失行為，均為其所生損害之共同原因，始足成
      立。又各行為人就其行為須有故意或過失，以及該行為與
      損害間須有相當因果關係，俱為構成侵權行為所不可或缺
      之要件，如其中一人祇要欠缺其一，不但其侵權行為無由
      成立，尤無成立共同侵權行為之餘地（最高法院48年台上
      字第481 號判例、84年度台上字第9 號判決參照）。本件
      原告主張高雄縣政府亦應負侵權行為損害賠償責任，而為
      高雄縣政府所否認，而系爭工程之契約當事人為復安國小
      與鎰薪公司為兩造所不爭執，且系爭工程之建物並未辦理
      建物保存登記，亦有高雄縣政府98年9 月7 日函文可佐，
      是實難遽認高雄縣政府為系爭工程之定作人亦或系爭工程
      建物之所有人，則原告主張高雄縣政府為系爭工程建物所
      有人亦應負侵權行為損害賠償責任，此部分之主張，洵屬
      無據。
（四）原告對於損害之發生或擴大，是否與有過失？
  １、按「損害之發生或擴大，被害人與有過失者，法院得減輕
      賠償金額，或免除之。」，民法第217 條第1 項定有明文
      。又按此項規定之目的，在謀求加害人與被害人間之公平
      ，故在裁判上法院得以職權減輕或免除之，最高法院85年
      臺上字第1756號判例足資參照。蓋現代社會活動多樣且互
      動頻仍，而存有權利遭受各種侵害之風險，故任何人對於
      自己之權利避免遭受損害，均負有防止義務，而不應自己
      放任損害之發生或擴大，卻全然轉嫁由對方負擔，此乃上
      開法條之所由設，以平衡加害人與被害人間之賠償責任。
      經查，原告因本件事故所受前述傷害，被告固因「疏未注
      意在該工程施工處架設適當護欄、護蓋、安全網或其他必
      要之安全防護器具，及以適當之配件確實連接固定並補強
      工作架之結構，亦未使原告確實使用安全帶、安全帽等防
      護設備」而需負過失責任，且乙○○並因此涉犯業務過失
      致死罪，經判處罪刑確定，已如前述；惟蕭冠林於系爭事
      故發生當時，並未使用安全帶或安全帽等情，此為兩造所
      不爭執，而在高處作業，本有不慎墜落之危險，原告既為
      成年人，依其智識、經驗，對此自有所認識，本應於進行
      屋頂之工作前，穿戴使用安全帶、安全帽或其他必要之防
      護具，以免不慎摔落，而造成身體上之傷害，原告竟在未
      穿戴任何必要防護具之情況下，進行施工，其就自身因墜
      落而受有身體傷害一事，自與有過失。則被告抗辯蕭冠林
      未確實遵守指示配戴安全帽等，而就本件事故之發生及擴
      大，亦有過失等語，即堪採信。
  ２、本件乙○○與鎰薪公司對於蕭冠林系爭事故之發生，均應
      負過失責任，業如前述，而蕭冠林疏未注意依安全宣導配
      戴安全帽、安全帶，對於系爭事故之發生及擴大，亦有過
      失。本院依乙○○與鎰薪公司未在系爭工程施工處架設適
      當護欄、護蓋、安全網或其他必要之安全防護器具，及以
      適當之配件確實連接固定並補強工作架之結構，亦未使蕭
      冠林確實使用安全帶、安全帽等防護設備，猶指派蕭冠林
      於7.8 公尺高之屋頂上進行工程，而致蕭冠林墜落等情，
      並斟酌蕭冠林於高處施工，卻未能確實遵守指示配戴安全
      帽、安全帶，以及蕭冠林僅為受僱勞工，對於工作場所應
      設有何種設施，並無支配能力，且相較於雇主，其採取防
      範措施之經濟能力較差，且安全帶、安全帽或其他之防護
      具，雇主依營造安全衛生設施標準及勞工安全衛生設施規
      則之規定，亦有提供之義務等一切情形，認乙○○與鎰薪
      公司就系爭事故之發生，應負70% 之過失責任，蕭冠林則
      應負30% 之過失責任，始稱妥適。
（五）再被告復主張已與蕭冠林之家屬陳憶婷達成和解，並依和
      解內容給付賠償金，原告已授權陳憶婷與鎰薪公司洽談和
      解事宜及受領賠償金，自不得因事後未獲分配而再訴請賠
      償，經查依證人陳憶婷於本院98年度勞安簡上字第1 號刑
      事案件審理時證稱：因甲○○手機經常關機，與被告達成
      和解時，無法取得聯繫，伊有跟被告說被害人爺爺、奶奶
      同意以1 百萬元和解，但被害人母親沒有同意等語又依乙
      ○○、鎰薪公司與陳憶婷訂立之和解書，其上僅記載乙方
      即被告願賠償甲方即陳憶婷慰撫金100 萬元，並未記載被
      告願賠償本件原告，或記載陳憶婷有代理本件原告訂立該
      和解契約之旨，足徵乙○○與鎰薪公司僅與陳憶婷達成和
      解，並未與本件原告達成和解予以賠償，從而，被告主張
      原告已因和解而喪失損害賠償請求權，即無可採。
（六）原告所得請求被告賠償之項目及金額各以若干金額為適當
      ？
      按因故意或過失，不法侵害他人之權利者，負損害賠償責
      任；不法侵害他人致死者，對於支出醫療及增加生活上需
      要之費用或殯葬費之人，亦應負損害賠償責任；被害人對
      於第三人負有法定扶養義務者，加害人對於該第三人亦應
      負損害賠償責任；不法侵害他人致死者，被害人之父、母
      、子、女及配偶，雖非財產上之損害，亦得請求賠償相當
      之金額，民法第184 條第1 項前段、第192 條第1 項、第
      2 項、民法第194 條分別定有明文。查被告。本件乙○○
      與鎰薪公司為蕭冠林之雇主，本應注意勞工於高度2 公尺
      以上之工作場所進行作業時，勞工有墜落之虞者，應以架
      設施工架等方法設置工作台，如設置工作台有困難時，應
      採取張掛安全網等防護措施，並應使勞工確實使用安全帶
      、安全帽等安全防護設備，以避免勞工因墜落而遭受生命
      、身體之危害，且依當時情形並無不能注意之情事，竟疏
      未注意而未在該工程施工處架設適當護欄、護蓋、安全網
      或其他必要之安全防護器具，及以適當之配件確實連接固
      定並補強工作架之結構，亦未使蕭冠林確實使用安全帶、
      安全帽等防護設備，致蕭冠林依其指派至系爭工程7.8 公
      尺高之屋頂上進行工程之際，因重心不穩致摔落地面，經
      送醫急救仍因顱內出血不治死亡，乙○○與鎰薪公司對於
      蕭冠林依法應負法定扶養義務之人，以及蕭冠林之父、母
      、子、女所受之非財產上損害即應負損害賠償之責。茲就
      原告各得請求賠償之金額分述如下：
  １、扶養費部分：
      按直系血親相互間，互負扶養之義務；負扶養義務有數人
      時，直系血親卑親屬為第一順序扶養義務人；負扶養義務
      者有數人，而其親等同一時，應各依其經濟能力分擔義務
      ；受扶養權利者有數人，而其親等同一時，應按其需要之
      狀況，酌為扶養；扶養之程度，應按受扶養權利者之需要
      ，與負扶養義務者之經濟能力及身分定之，民法第1114條
      第1 款、第1115條第1 項第1 款、第3 項、第1116條第3
      項及第1119條分別定有明文。又按父母與子女間之扶養義
      務，依民法第1117條規定，直系血親尊親屬受扶養者，其
      扶養權利，雖不以無謀生能力為必要，但仍須受不能維持
      生活之限制。而所謂「不能維持生活」，係指無財產足以
      維持生活可言，合先敘明。查原告係48年10月21日出生，
      於蕭冠林死亡時年約49歲，平均餘命約為30.79 歲，合計
      369.48個月，此有卷附戶籍謄本、身分證影本及簡易生命
      表可參，堪予認定。此外，參諸本院依職權調閱之原告稅
      務電子閘門財產所得調件明細表以觀，可見其名下有房屋
      1 筆、土地各1 筆，財產總值為713,625 元；復自丙○○
      ○保險股份有限公司領得蕭冠林之死亡保險金2,400,800
      元，有丙○○○保險股份有限公司98年6 月5 日函文1 紙
      在卷可佐；且原告亦自承伊受雇於果菜市場攤位，每月薪
      資約19,000元，足徵原告工作及收入狀況均穩定，尚非處
      於不能維持生活之狀態。此外，原告復未提出其他證據證
      明有何不能維持生活情事。從而，原告請求被告給付716,
      074 元之扶養費云云，洵屬無據。
  ２、精神慰撫金部分
      按非財產上損害之慰撫金數額，究竟若干為適當，應斟酌
      兩造身份、地位及經濟狀況，俾為審判之依據（最高法院
      86年度台上字第511 號判決要旨參照）。查原告因系爭事
      故喪子，突遭驟變，頓失親人，其精神確受痛苦；及原告
      為國中畢業，從事果菜市場臨時工工作，月薪約1 萬餘元
      ，名下有建物、土地各1 筆；乙○○則為高中畢業，開設
      工程公司，顯見被告經歷、資產均高於原告。爰審酌兩造
      身份、地位、原告及被害人之關係，被告侵權行為之態樣
      ，及原告痛失直系親屬，所受精神上痛苦甚鉅等一切情狀
      ，認原告請求80萬元之非財產上損害即精神慰撫金，尚屬
      適當。逾此部分之請求，則應予以駁回。
  ３、再損害之發生或擴大，被害人與有過失者，法院得減輕賠
      償金額，或免除之，民法第217 條第1 項定有明文。原告
      就本件事故之發生應負30% ，乙○○與鎰薪公司應負70%
      之過失比例，已如前述，則原告得請求被告賠償之金額應
      為560,000 元（800,000 ×70 %=560,000），逾此範圍之
      請求，即無理由。
五、綜上所述，原告本於侵權行為之法律關係，請求乙○○與鎰
    薪公司連帶賠償560,000 元，及自起訴狀繕本最後送達翌日
    即98年9 月1 日起至清償日止，按年息5%計算之利息，洵屬
    正當，應予准許。逾此部分之請求，為無理由，應予駁回。
六、兩造均陳明願供擔保請准宣告假執行或免為假執行，關於原
    告勝訴部分，經核均與規定相符，爰分別酌定相當之擔保金
    額予以宣告。至原告敗訴部分，其假執行之聲請失所附麗，
    應予駁回。
七、本件事證已臻明確，兩造其餘攻擊防禦方法及舉證，核於判
    決結果不生影響，爰不一一論斷，附此敘明。
據上論結，本件原告之訴為一部有理由，一部無理由，依民事訴
訟法第385 條第1 項前段、第79條、第390 條第2 項、第392 條
，判決如主文。
中    華    民    國    98    年    12    月     7    日
                  民事鳳山分庭  法  官  林意芳
上為正本係照原本作成。
如不服判決，應於送達後二十日內，向本院提出上訴狀並表明上
訴理由，如於判決送達前提起上訴者，應於判決送達後十日內補
提上訴理由書（須附繕本）。
中    華    民    國    98    年    12    月    10    日
                                書記官  陸艷娣

司法院資訊處製作；財團法人民間司法改革基金會備份。
